【裁判字號】    98,保險上易,9
【裁判日期】    990428
【裁判案由】    給付保險金
【裁判全文】
臺灣高等法院高雄分院民事判決       98年度保險上易字第9號
上  訴  人  富邦人壽保險股份有限公司（原名安泰人壽保險股
            份有限公司)
法定代理人  丙○○
訴訟代理人  甲○○
            何佩鈴
            乙○○
被  上訴人  丁○○
法定代理人  戊○
上列當事人間給付保險金事件，上訴人對於中華民國98年7 月21
日臺灣高雄地方法院98年度保險字第7 號第一審判決提起上訴，
本院於99年4月14日言詞辯論終結，判決如下：
    主  文
上訴駁回。
第二審訴訟費用由上訴人負擔。
上訴人應另給付被上訴人新台幣壹拾貳萬捌仟元，及自98年10月
29日起，至清償日止，按年息百分之十計算之利息。
被上訴人其餘追加之訴駁回。
追加之訴訴訟費用由上訴人負擔四分之三，餘由被上訴人負擔。
    事 實 及 理 由
一、被上訴人主張：伊之雇主即訴外人中冬金元中藥行於民國（
    下同）95年4 月21日與上訴人簽訂保單號碼0000000 之一年
    定期團體保險投保「意外傷害團體保險」（下稱系爭GADD保
    險）。系爭GADD保險約定被保險人即中冬金元中藥行之投保
    員工即被上訴人等人於系爭保單有效期間內發生意外事故，
    致生殘廢或死亡之結果，得向上訴人請領新台幣（下同）
    100 萬元之保險金。嗣被上訴人於95年11月19日23時許，在
    高雄市○○區○○路604 巷口處發生車禍事故，遭訴外人曾
    月香駕駛之機車自後撞擊，受有頭部外傷併蜘蛛膜下腔出血
    、右側急性硬腦膜下出血、顱內出血、右側延遲性硬腦膜上
    出血及腦挫傷等傷害，經醫治療仍因意識不清，語言能力受
    創，呈植物人狀態，而於96年4 月26日領有極重度身心障礙
    手冊，並於96年10月24日經法院宣告為禁治產人選定其母戊
    ○為監護人。詎戊○向上訴人之業務員表明申請理賠之意，
    遭上訴人以不符保險理賠條款為由拒絕，不得已於97年10月
    14日之請求權時效消滅前，轉向高雄市政府消費者服務中心
    申訴，希望代轉被上訴人請之意及居中調解，然仍經上訴人
    以被上訴人飲酒後超過法定標準值仍駕駛機車右轉，未讓直
    行之後車先行致遭撞擊，為發生本事故之原因，主張符合保
    險契約不予理賠之除外條款，而拒絕理賠。惟兩造保險契約
    之除外條款，係指被上訴人酒後駕車行為係意外事故之直接
    原因，始構成不予理賠之除外條件，被上訴人飲酒超過法定
    標準值之駕車行為與本件意外事故車禍之發生，並無任何因
    果關係，亦非本件意外事故車禍之直接原因，上訴人拒絕理
    賠，為無理由，爰依保險契約之法律關係，聲明求為判決上
    訴人應給付被上訴人100 萬元及自97年10月14日起至清償日
    止，按年息百分之十計算之利息。並願供擔保，請准宣告假
    執行。
二、上訴人則以：被上訴人之雇主中冬金元中藥行與上訴人簽訂
    之系爭GADD保險雖約定其員工即被上訴人因意外事故造成殘
    廢或死亡時，上訴人應理賠100 萬元，然而被保險人即被上
    訴人於95年11月19日發生之車禍，係因其酒後駕車所致，而
    其肇事時，經抽血檢驗酒精濃度含量約185mg/dl，換算吐氣
    含量約為0.925mg/L ，已超過法定標準值甚多，構成系爭GA
    DD保險保單條款第21條第1 項第3 、4 款所約定之「被保險
    人因下列原因致成死亡、殘廢或傷害時，本公司不負給付保
    險金的責任... 三、被保險人犯罪行為，四、被保險人的飲
    酒後駕（騎）車，其吐氣或血液所含酒精成分超過道路交通
    法令規定標準者」之除外事由，從而上訴人因酒駕行為致生
    意外事故並非系爭GADD保險所定應予理賠之範疇。此外，本
    件事故之發生日為95年11月19日，系爭保險金給付請求權時
    效自95年11月19日起算，至97年11月19日止，被上訴人未以
    書面向上訴人提出請求亦未起訴，迄於98年3 月3 日始具狀
    提起本訴，已逾上開二年之消滅時效，上訴人自得拒絕給付
    ，況本件車禍事故所生之損害，被上訴人與有過失，上訴人
    亦得依民法第217 條第1 項規定主張過失相抵減輕賠償金額
    云云，資為抗辯。
三、原審法院判決上訴人應給付被上訴人100 萬元及自97年11月
    12日起至清償日止，按年息百分之10計算之利息，並宣告准
    被上訴人供擔保後，得假執行，上訴人就敗訴部分不服聲明
    上訴，其上訴聲明：(一)為判決上訴人敗訴部分，廢棄。(二)上
    廢棄部分，被上訴人在第一審之訴及假執行之聲請駁回。(三)
    第一、二審訴訟費用由被上訴人負擔。被上訴人對敗訴部分
    ，未聲明不服，於本院答辯聲明：(一)上訴駁回。(二)第二審訴
    訟費用由上訴人負擔。被上訴人於本院並為訴之追加，主張
    伊之雇主與上訴人簽訂上開團體保險，尚附加有「日額型意
    外傷害住院醫療團體保險」（下稱系爭GAHI保險），系爭GA
    HI保險約定被保險人即被上訴人於保單有效期間內發生意外
    事故，入住病房每日得向上訴人請領1,000 元之住院醫療保
    險金，如入住加護病房每日得向上訴人請領2,000 元住院醫
    療保險金，被上訴人上開車禍事故，先後入住國軍高雄總醫
    院、高雄長庚紀念醫院、文雄醫院，其中入住加護病房日數
    38日、普通病房93日，爰依此保險契約之法律關係，追加請
    求上訴人應另給付被上訴人16萬9,000 元，及自98年10月14
    日起，至清償日止，按年息百分之10計算之利息。上訴人則
    抗辯以前詞外，並以被上訴人行為，構成系爭GAHI保險保單
    條款第18條第2 、3 款所定之除外事由，上訴人不負給付保
    險金責任，且依系爭GAHI保險保單條款第15條約定被保險人
    每次意外傷害請求給付住院醫療保險金日數最高以90日為限
    ，被上訴人請求131 日，其超過部分之請求，為無理由等語
    ，資為抗辯，就被上訴人追加之訴請求之答辯聲明：(一)被上
    訴人追加之訴駁回。
  (四)被上訴人主張，伊之僱主即訴外人中冬金元中藥行於95年4
    月21日與上訴人簽訂保單號碼0000000 之一年定期團體保險
    ，投保上開系爭GADD保險，並附加系爭GAHI保險，系爭GADD
    保險約定要保人之員工即被上訴人等人於系爭GADD保險保單
    之有效期間內發生意外事故，致生殘廢或死亡之結果，得向
    上訴人請領100 萬元之保險金，系爭GAHI保險約定，入住病
    房每日得向上訴人請領1,000 元之住院醫療保險金，如入住
    加護病房每日得向上訴人請領2,000 元住院醫療保險金。嗣
    被上訴人於95年11月19日23時許，在高雄市○○區○○路
    604 巷口處發生車禍事故，遭訴外人曾月香駕駛之機車自後
    撞擊，受有如上開頭部外傷併蜘蛛膜下腔出血等傷害，經醫
    治療，仍因意識不清，語言能力受創，呈植物人狀態，而於
    96年4 月26日領有極重度身心障礙手冊，並於96年10月24日
    經法院宣告為禁治產人，其母戊○依法為其監護人等事實，
    業據提出安泰人壽意外傷害團體保險保單條款、戶籍謄本、
    高雄地方法院96年禁字第271 號民事裁定、系爭保險繳費明
    細表、診斷證明書、身心障礙手冊、團體保險要保書、團體
    保險異動申請書、上訴人答覆查詢之電子郵件在卷（原審卷
    6~13頁、本審卷103~113 頁）為證，且為上訴人所不爭執，
    並提出續保批註書、團體保險保單條款、住院醫療團體保單
    條款在卷（原審卷113~153 頁、本審卷264 頁）為證，並經
    原審法院向高雄市政府警察局交通警察大隊調取本件交通事
    故資料在卷（原審卷20~34 頁）為憑，自可信為真實。
五、被上訴人爰基於系爭保險契約，請求上訴人給付殘廢保險金
    100 萬元，並於上訴後追加請求上訴人另給付住院醫療保險
    金16萬9,000 元，上訴人就被上訴人發生車禍事故致成殘廢
    ，依系爭保險契約本得請求給付上開保險金固不否認，惟另
    抗辯以前詞，是本件爭為：(一)被上訴人之保險金請求權是否
    已罹於時效而消滅。(二)上訴人得否以被上訴人酒後駕車肇事
    行為，主張有系爭保險契約所定除外責任事由，而不負給付
    保險金責任。(三)上訴人以被上訴人與有過失，主張過失相低
    減輕其賠償責任，是否有理。被上訴人得請求給付之保險金
    為若干。
六、被上訴人之保險金請求權是否已罹於時效而消滅。
    按，由保險契約所生之權利，除有該條第1 至3 款所列情形
    之一者，其期限之起算，依各該款之規定外，自得為請求之
    日起，經過2 年不行使而消滅，保險法第65條定有明文。經
    查，被上訴人發生本件車禍事故，受有上開頭部外傷併蜘蛛
    膜下腔出血等多處顱內出血，已如前述，而被上訴人車禍發
    生後，首先係被送到高雄榮民總醫院，到院時已意識不清，
    因該院無加護病房，隨即於翌日1 時35分許轉送國軍高雄總
    醫院接受多次顱骨切除血塊移除手術，及氣切造口手術等，
    持續昏迷中，嗣於95年12月6 日轉送高雄長庚紀念醫院，接
    受多次顱骨整形手術、腦室腹腔引流手術、清創手術等手術
    ，再於96年4 月12日轉至文雄醫院住院治療小腦症等，有高
    雄榮民總醫院98年10月22日高總管字第0980015275號函附被
    上訴人病歷資料（本審卷59~76 頁）、國軍高雄總醫院98年
    10月16日醫雄企字第0980004914號函附被上訴人病歷資料（
    本審卷82~102頁），高雄長庚紀念醫院98年10月28日（98）
    長庚院高字第8A1653號函附被上訴人病歷資料（本審卷115
    並置卷外）及上開診斷證明書在卷可稽，被上訴人已成為植
    物人，經高雄地方法院於96年10月24日以96年禁字第271 號
    民事裁定宣告為禁治產人，亦有上開民事裁定在卷可稽，則
    被上訴人自95年11月19日發生車禍後迄今均陷於昏迷，已成
    為植物人，其間未有意識清醒之時，已達心神喪失之程度，
    並無法律行為能力，事實上無法行使本件保險金請求權，直
    至高雄地方法院於96年10月24日以96年禁字第271 號裁定宣
    告被上訴人為禁治產人，始得依法由其母戊○為其代為行使
    權利。又上開民事裁定因屬不能抗告而即時確定，故被上訴
    人之系爭保險金請求權，應自96年10月24日其母戊○為其監
    護人得代其行使權利時起算二年之消滅時效，其請求權之消
    滅時效屆滿日應為98年10月24日。而本件被上訴人由其母戊
    ○為法定代理人於98年3 月3 日提本件之訴，於98年10月23
    日為訴之追加，其請求權自未罹於時效而消滅。上訴人抗辯
    稱本件請求權於97年11月19日止屆滿，被上訴人於98年3 月
    3 日始提起本件之訴，並於98年10月23日始為訴之追加，其
    請求權已罹於時效而消滅，並無可採。
七、上訴人得否以被上訴人酒後駕車肇事行為，主張有系爭保險
    契約所定除外責任事由，而不負給付保險金責任。
  (一)經查，上訴人就被上訴人騎機車因上開車禍事故，致成殘廢
    ，而發生事故，並不爭執，既抗辯符合除外責任條款，上訴
    人不負給付保險金責任，則自應由上訴人就此特別要件之事
    實負舉證責任。
  (二)經查，本件車禍事故，依現場圖、談話紀錄之記載，被上訴
    人與訴外人曾月香均騎機車，沿華夏路慢車道由南往北行駛
    ，駛至近華夏路604 巷口，發生追撞，被上訴人機車後方車
    牌上燈罩破損，曾月香機車車頭菜藍右側有凹損，前輪擋泥
    板右側破損，兩輛機車各留有刮地痕，均已移動，被上訴人
    隨即被送往高雄榮民總醫院，並因意識不清，無法製作筆錄
    ，據曾月香警訊時供稱：伊係沿華夏路慢車道往北行駛至肇
    事地，被上訴人同方向在伊左前側，至華夏路604 巷忽右轉
    往東，伊輕型機車左前車頭撞擊被上訴人重型機車右後車尾
    ，伊行車時速40公里，係被上訴人忽然右轉，伊來不及反應
    等語，有上開經調取之車禍事故資料在卷可稽。高雄市政府
    交通局車輛行車事故鑑定委員會並依上開車禍事故資料分析
    駕駛行為：1.被上訴人駕駛機車行駛於華夏路南向北慢車道
    ，行至華夏路604 巷右轉時，未禮讓右後方直行之曾月香先
    行，致右後車尾與曾車左前車頭撞及而肇事，肇事後被上訴
    人機車移動，被上訴人經抽血檢驗酒精濃度含量為185mg/dl
    ，換算吐氣含量約為0.925mg/l 。2.曾月香駕駛機車行駛於
    華夏路南向北慢車道，行至華夏路604 巷時，左前車頭與被
    上訴人車右後車尾撞及而肇事，肇事後，曾車移動。路權歸
    屬：1.轉彎車應讓直行車先行。2.行經無號誌交岔路口應減
    速慢行作隨時停車之準備。3.根據兩車之行向，若被上訴人
    車轉彎車禮讓曾車之直行車先行，則本事故不至於發生，惟
    事故發生地點有無號誌路口，曾車未經減速達隨時停車之狀
    態，致與被上訴人車撞及亦為本事故發生之次要原因。鑑定
    意見：1.被上訴人酒精濃度過量駕駛機車及轉彎車未讓直行
    車先行，為肇事原因。2.曾月香經無號誌交岔路口未減速慢
    行，為肇事次因。此鑑定意見被上訴人聲請覆議結果為：如
    曾月香所述屬實，則維持原鑑定結果，有鑑定意見書、高雄
    市政府96年6 月5 日高市府交三字第0960028932號函在卷（
    原審卷48、78頁）可稽，曾月香所涉過失傷害罪，經其在高
    雄地方法院刑事庭審理時自為有罪之陳述，由法院行簡式審
    判程序判處有期徒刑4 月，減為有期徒刑2 月確定在案，業
    經本院調取高雄地方法院96年交易字第683 號刑事卷宗查核
    屬實。因本件車禍發生後被上訴人已陷昏迷，而無法製作筆
    錄，被上訴人駛至肇事地點是否要右轉入華夏路604 巷，係
    依曾月香之供述，惟不論被上訴人是否正要右轉，其係在曾
    月香之前方，遭未減速慢行之曾月香自後追撞而肇禍，應可
    認定。
  (三)查，系爭GADD保險保單條款第21條第1 項第3 、4 款，及系
    爭GAAI保險單條款第18條第2 、3 款約定上訴人不負給付保
    險金責任條款為：被保險人直接因「三、（or、二）被保險
    人犯罪行為。四（or、三）被保險人飲酒後駕（騎）車，其
    吐氣或血液所含酒精成份超過道路交通法令規定標準者」等
    事由致死亡、殘廢或傷害時，上訴人不負給付保險金的責任
    。是既曰直接原因，應係指保險事故直接發生之原因，易言
    之，須被保險人之保險事故發生係因上開除外條款之情事直
    接所導致，苟有外力介入，被上訴人縱有該除外條款之情事
    存在，亦難指為被保險人直接因該除外條款之情事致生保險
    事故，而構成保險人給付保險金之除外責任。經查，本件車
    禍事故，係因訴外人曾月香未減速慢行自後追撞被上訴人而
    肇禍，致被上訴人殘廢，已如前述。上訴人雖抗辯稱被上訴
    人車禍事故發生後，經抽血檢驗酒精濃度含量約185mg/dl，
    換算吐氣含量約為0.925mg/l ，顯見其酒後駕車，遠逾道路
    交通安全規則第114 條第2 款所定飲酒後其吐氣所含酒精成
    分超過每公升0.25毫克以上，不得駕車之標準，且依專家之
    研究文獻可知，被上訴人血液酒精濃度對其駕駛能力之影響
    已進入恍惚狀態，視線搖晃，判斷及理解力已遭扭曲，呈駕
    駛不穩定之程度，顯已觸犯刑法第185 條之3 所定服用酒類
    ，不能安全駕駛機車而駕駛之罪，係屬上開所述上訴人不負
    給付保險金責任之除外事由。然飲酒超過道路交通法令規定
    標準後駕車，並不必然導致車禍而發生保險事故，縱認已觸
    犯刑法第185 條之3 所定服用酒類，不能安全駕駛機車而駕
    駛之罪，而屬犯罪行為，亦與車禍而致生保險事故無必然之
    關連性。經查，本件係因訴外人曾月香未減速慢行自後追撞
    被上訴人而肇禍，已如前述，苟未有曾月香行為之介入，不
    致發生上開車禍事故，惟被上訴人仍有飲酒超過道路交通法
    令規定標準後駕車，及觸犯刑法第185 條之3 所定服用酒類
    不能安全駕駛機車而駕駛之犯罪行為，易言之，被上訴人之
    上開飲酒超過交通法令標準後之駕車及犯罪行為並非導致上
    開車禍致生保險事故發生之直接原因，亦即此與被上訴人保
    險事故之發生難認有何相當因果關係，此外上訴人亦未能提
    出確切證據，以資證明被上訴人如何因飲酒超過交通法令標
    準後駕車成犯罪行為，而直接導致保險事故之發生，則上訴
    人抗辯稱依上開系爭保單條款除外責任之約定，得不負給付
    保險金責任云云，難認為有理由。因被上訴人已呈植物人，
    上訴人聲請由交通大學運輸科技與管理學系鑑定被上訴人飲
    酒達上開量時駕車行為對車禍事故發生關連，已無可能，併
    此明。
八、上訴人以被上訴人與有過失，主張過失相抵減輕其賠償責任
    ，是否有理由，被上訴人得請求給付之保險金為若干。
  (一)按，民法過失相抵原則，於契約之情形，固非不能適用，惟
    須以契約所約定之損害賠償為限，保險契約性質上為損失之
    補償，保險人因保險事故之發生而給付保險金，並非因契約
    加損害於要保人或被保險人之賠償，且依保險法第29條第2
    項規定，保險人對於由被保險人過失所致之損害，負賠償責
    任，若保險人得以被保險人之過失主張過失相抵，顯失保險
    之本旨，從而上訴人主張依過失相抵原則，請求減少其應給
    付之保險金云云，要無可採。
  (二)依上所述，上訴人既無從主張除外責任，而得以不負給付保
    險金責任，而上訴人已自承被上訴人因系爭車禍事故造成植
    物人，依系爭GADD保險契約約定，得請求之理賠金額為100
    萬元。又依系爭GADD保險保單條款第17條約定，上訴人自受
    通知之時起15日內未給付保險金，應自逾期起按年利1 分加
    計利息給付。查上訴人係於97年10月27日始收受高雄市政府
    財政局代轉之被上訴人請求理賠之通知，有上訴人服管字第
    97320 號函、消費爭議申訴資料表、高雄市政府消費者服務
    中心移文單、高雄市政府財政局函在卷（原審卷14、75~76
    、109 頁）可稽，而被上訴人先前於95年12月12日已提出診
    斷證明書向上訴人請求意外醫療給付，而遭上訴人拒絕理賠
    ，有保險金申請書暨理賠報備單及上訴人96年1 月18日函文
    在卷（原審卷100 、101 頁）可稽，則上訴人未於15日內給
    付理賠金，應於97年11月12日起負遲延責任，從而被上訴人
    依系爭保險契約法律關係，請求上訴人給付100 萬元及自97
    年11月12日起，至清償日止，按年息百分之10計算之利息，
    為有理由。
  (三)又查，依系爭GAHI保險保單條款第15條約定被保險人於系爭
    保單有效期間內發生意外傷害事故，入住病房每日得向保險
    人請領1000元之住院醫療保險金，如入住加護病房每日得向
    保險人請領2000元住院醫療保險金，但每次意外傷害給付日
    數最高以90日為限，且為上訴人所自承。經查被上訴人因上
    開車禍事故，於95年11月20日起至同年12月6 日止，入住國
    軍高雄總醫院加護病房治療，合計17日，於95年12月7 日起
    至96年1 月10日止，入住高雄長庚紀念醫院普通病房，合計
    35日，又於96年1 月29日起至同年2 月4 日止，入住高雄長
    庚紀念醫院普通病房，合計7 日，又於96年2 月8 日起至同
    年4 月12日止，入住高雄長庚紀念醫院，其中至2 月28日止
    入住加護病房，合計21日，其餘為入住普通病房，合計為43
    日，又於96年4 月13日起至同年月20日止，入住文雄醫院普
    通病房，合計8 日，以上總計入住加護病房38日，入住普通
    病房93日，有上開診斷證明書在卷（原審卷109~113 頁）可
    稽，且為上訴人所不爭執，惟依前述，被上訴人得請求之日
    數最高以90日為限，則被上訴人得請求上訴人給付住院醫療
    保險金，應以在前之入住加護病房之38日及入住普通病房52
    日為限，據此被上訴人可請求上訴人給付住院醫療保險金為
    128,000 元（200038+1000 52=128000 ），被上訴人超
    過部分之請求，自無理由。又被上訴人係於98年10月12日向
    上訴人提出此住院醫療保險金之理賠請求，經上訴人於98年
    10月13日收受申請書在案，有被上訴人之理賠保險金申請書
    ，雙掛號回執在卷（原審卷124 、125 頁）可稽，上訴人未
    於15日內給付理賠金，應於98年10月29日起負遲延責任，從
    而被上訴人依系爭保險契約之法律關係，追加請求上訴人另
    給付128,000 元及自98年10月29日起，至清償日止，按年息
    百分之10計算之利息，為有理由，應予准許，超過部分之請
    求，為無理由，應予駁回。
九、綜上所述，被上訴人依系爭GADD保險契約之法律關係，請求
    上訴人給付殘廢之保險金100 萬元，及自97年11月12日起，
    至清償日止，按年息百分之10計算之利息，應予准許，原審
    法院就此部分為被上訴人勝訴判決，並無不合，上訴人上訴
    指摘原判決此部分不當，求予廢棄改判，為無理由，應予駁
    回。又被上訴人依系爭GAHI保險契約之法律關係，追加請求
    上訴人給付住院醫療保險金128,000 元，及自98年10月29日
    起，至清償日止，按年息百分之10計算之利息，為有理由，
    應予准許，至超過部分之追加請求，為無理由，應予駁回。
十、本件事證明確，兩造其餘攻擊防禦方法與本件判斷結果不生
    影響，自不逐一論列，併此明。
據上論結，本件上訴人上訴為無理由，被上訴人追加之訴為一部
有理由，一部無理由，依民事訴訟法第449 條第1 項、第78條、
第79條，判決如主文。
中    華    民    國    99    年    4     月    28    日
                              民事第五庭
                                  審判長法官  蔡明宛
                                  法      官  曾錦昌
                                  法      官  魏式璧
以上正本證明與原本無異。
本件判決不得上訴。
中    華    民    國    99    年    5     月    3     日
                                  書  記  官  吳華榮

司法院資訊處製作；財團法人民間司法改革基金會備份。
